臺灣臺南地方法院民事裁定
110年度家聲字第26號
聲  請  人  張鈞富
兼代理  人  張秝榕
相  對  人  張靜瑜

上列當事人間聲請返還代墊扶養費事件，本院裁定如下：
    主    文
相對人應給付聲請人張鈞富新臺幣捌萬柒仟玖佰肆拾伍元，及自
民國一百一十年一月九日起至清償日止，按週年利率百分之五計
算之利息。
相對人應給付聲請人張秝榕新臺幣捌萬柒仟玖佰肆拾伍元，及自
民國一百一十年一月九日起至清償日止，按週年利率百分之五計
算之利息。
聲請程序費用由相對人負擔。
    理    由
一、聲請意旨略以：
(一)兩造母親蔡碧玉因之前工作久站造成職業傷害，於民國104
    年7月6日退休後，每月只有勞退金新臺幣(下同)7,712元，
    根本不夠行政院主計處公布之臺南市每月最低生活費標準，
    母親生活所需皆靠聲請人二人支付、照顧。相對人數十年來
    與家人幾無往來，只有需要利用家人時才會來電，對家人可
    謂不聞不問，聲請人二人曾要求相對人負擔母親扶養費，但
    相對人置若罔聞，毫無扶養母親之意願。
(二)相對人自述長年從事美容業與保險業，有一間自用住宅(臺
    南市○區○○路000巷00弄00號)，一樓出租有租金收入，並請
    專人打掃整棟房屋，又養數隻貓咪，於109年6月賣掉座落大
    內區蒙正段172-8地號土地，生活絕對不虞匱乏，卻不願對
    含辛茹苦扶養她長大成人的母親盡孝。爰依民法第179條、
    第1114條、第1117條等規定，並參考行政院主計處公布之10
    8年度臺南市每月最低生活費20,114元，請求相對人返還自1
    04年7月6日起至提出本件聲請之109年10月26日止，聲請人
    二人所代墊共63個月又20日關於母親之扶養費，合計263,19
    8元，相對人應給付聲請人二人各131,599元【計算式：(20,
    114－7,712)÷3＝4,134，4,134×(63＋20/30)＝263,198，263,19
    8÷2＝131,599】，及自聲請狀繕本送達之翌日起至清償日止
    ，按週年利率百分之5計算之利息。
二、相對人則答辯略以：相對人不同意本件聲請，相對人自104
    年7月6日起迄今未曾給付兩造母親蔡碧玉扶養費，但104年7
    月6日母親尚未滿65歲，當時仍有開店工作，不需要被扶養
    ，且兩造曾在多年前某一次家庭會議中，約定將來母親蔡碧
    玉由聲請人二人負責扶養照顧，父親張水發(已於109年1月4
    日死亡)由相對人負責扶養照顧，因此相對人認為自己不需
    支付母親扶養費，聲請人二人不能請求相對人返還代墊扶養
    費；相對人至今也沒有向聲請人二人要求支付父親的扶養費
    ，相對人這幾年薪資收入不佳，父親生前的醫療費、看護費
    是相對人向朋友借錢支應，若聲請人二人認為相對人要負擔
    母親扶養費，相對人也將提起訴訟請求聲請人二人返還相對
    人扶養父親的各項代墊費用等語。
三、按直系血親相互間，互負扶養義務；負扶養義務者有數人時
    ，直系血親卑親屬為第一順序履行義務之人，同係直系尊親
    屬或直系卑親屬者，以親等近者為先；受扶養權利者，以不
    能維持生活而無謀生能力者為限；前項無謀生能力之限制，
    於直系血親尊親屬不適用之。民法第1114條第1款、第1115
    條第1項及第2項、第1117條分別定有明文。查：
　⒈本件聲請人與相對人均為訴外人蔡碧玉之子女之事實，此有
    個人戶籍資料查詢結果在卷可憑，是兩造均為蔡碧玉之法定
    第一順序履行扶養義務之人之事實堪以認定。
　⒉聲請人主張蔡碧玉於104年7月6日退休，目前無業無收入，每
    月領取7,712元勞退金，不能以自己財產維持生活，需受子
    女之扶養等情，此為相對人所否認，並以前詞置辯。查蔡碧
    玉目前無業無收入，每月領取7,712元勞退金等情，業據聲
    請人提出臺灣土地銀行存摺影本附卷為證，並有勞動部勞工
    保險局110年4月6日保退四字第11013058980號函文在卷可稽
    。而依卷附蔡碧玉之稅務電子閘門財產所得調件明細表所示
    ，蔡碧玉於106至108年度之給付總額均不到200元，名下雖
    有位於臺南市○區○○路000巷00弄00號房地及投資等財產，然
    該房地為蔡碧玉之住所，且因聲請人張鈞富為蔡碧玉償還銀
    行借款179萬餘元之本金及利息，雙方約定倘蔡碧玉無力清
    償債務，則以上開裕農路房地抵債，此經本院107年度家財
    訴字第18號民事判決認定在案，是上開裕農路房地之所有權
    人雖為蔡碧玉，但已屬清償債務之標的，難認蔡碧玉可再變
    賣換價供自己生活所需，故堪認蔡碧玉目前確需受子女扶養
    。相對人固辯稱兩造約定各自扶養母親、父親云云，此為聲
    請人所否認，相對人亦未舉證證明，自無可採。
四、按無法律上之原因而受利益，致他人受損害者，應返還其利
    益，民法第179條前段定有明文。又扶養義務人履行其本身
    之扶養義務，致他扶養義務人得因此不必盡其應盡之扶養義
    務而受有利益，此時他扶養義務人所受之利益為「免履行扶
    養義務」之利益，而為其履行扶養義務者即因逾其原應盡之
    義務，而受有損害，兩者間即有因果關係存在，則單獨負擔
    扶養義務之一方，自得依不當得利之規定請求他方償還代墊
    其應分擔之扶養費用。查：
　⒈聲請人主張兩造母親蔡碧玉於104年7月6日退休後，每月僅有
    勞退金7,712元，其餘生活所需皆靠聲請人二人支應等情，
    相對人則供認自104年7月6日起迄今未曾給付母親扶養費，
    是聲請人二人依不當得利之法律關係，聲請相對人返還自10
    4年7月6日起至109年10月26日聲請人提出本件聲請之日止，
    其等為相對人代墊之扶養費，洵屬有據。
  ⒉本院參考臺南市於104年至最新一年度即108年之平均每人每
    月消費支出金額介於18,110元至20,114元之間，併斟酌受扶
    養權利人蔡碧玉之年齡、實際支出食衣住行等費用之情形，
    其中關於住宅費用部分，因蔡碧玉有自用住宅，無須支付房
    屋租金，而上開消費支出項目係包括房地租金在內之住宅服
    務，可知蔡碧玉每月實際支出之費用應未達上揭平均每人每
    月消費支出金額。從而，本院認蔡碧玉每月所需扶養費以16
    ,000元計算，較為適當，再扣除蔡碧玉自102年2月起迄今按
    月得領取之勞保老年年金7,712元，剩餘不足之金額由兩造
    平均分攤，則依相對人應分擔之3分之1扶養費比例，自104
    年7月6日起至109年10月26日止共計63個月又20日之期間，
    相對人應負擔蔡碧玉之扶養費金額合計為175,890元【計算
    式：(16,000－7,712)×1/3×(63＋20/30)＝175,890元，元以下
    四捨五入】，均由聲請人二人代為墊付，是聲請人請求相對
    人返還其不當得利每人各87,945元(175,890÷2＝87,945)，及
    自聲請狀繕本送達之翌日即110年1月9日(詳調解卷第83頁所
    附送達證書，109年12月29日寄存送達於相對人，110年1月8
    日發生送達效力)起至清償日止，按週年利率百分之5計算之
    利息，為有理由，應予准許。至聲請人二人逾上開範圍之請
    求，因本件係屬扶養事件，法院本應依職權審酌，不受當事
    人聲明之拘束，爰不另為駁回之諭知。
五、本件兩造其餘攻擊防禦及舉證資料，於裁定結果不生影響，
    爰不予一一論列，附此敘明。
六、依家事事件法第97條，非訟事件法第21條第2項，民事訴訟
    法第78條，裁定如主文。
中    華    民    國   110    年     5    月   4     日
                  家事法庭    法  官  陳鈺雯
以上正本係照原本作成。
如對本裁定不服，須於收受送達後10日內向本院提出抗告狀，並
應繳納抗告費及附具繕本。
中　　華　　民　　國　　110 　年　　5 　　月　　4 　　日
                              書記官  李鎧安